臺灣高等法院臺南分院刑事判決
上　訴　人
即　被　告　戊○○
選任辯護人　洪梅芬律師
　　　　　　李季錦律師
上　訴　人
即　被　告　丁○○
選任辯護人　郭家祺律師
　　　　　　汪玉蓮律師
上列上訴人因違反貪污治罪條例等案件，不服臺灣雲林地方法院
九十二年度訴字第二六七號中華民國九十三年十一月三十日第一
審判決（起訴案號：臺灣雲林地方法院檢察署九十二年度偵字第
七五０號、第一九五四號），提起上訴，本院判決如下：
    主  文
原判決關於戊○○、丁○○部分撤銷。
戊○○、丁○○共同依據法令從事公務之人員，對於主管之事務
，明知違背法令，直接圖其他私人不法利益，因而獲得利益，各
處有期徒刑伍年陸月，均褫奪公權年。
    事  實
一、戊○○為台灣省合作金庫斗六支庫（現已改制為合作金庫銀
    行股份有限公司斗六分行，以下簡稱為合庫斗六支庫）經理
    ，負責綜理監督、審核該支庫之放款、存款、匯兌及信託、
    代收票據等業務；丁○○為合庫斗六支庫之放款人員，負責
    放款及支票存款之徵信業務，均係依據法令從事於公務之人
    員。明知依法令從事公務之人員有廉潔從公之法定義務，且
    依合作金庫所訂頒之作業規則要點規定：（一）合庫營業單
    位支庫經理之個人戶每戶最高擔保授信核貸權限金額為新台
    幣（下同）三千萬元（戊○○任內該限額並未調整）；超過
    營業單位經理權責者，應將授信案件依其類別送交總庫相關
    之審查單位審核。（二）同一客戶以在同一營業單位授信為
    原則，先後於不同營業單位辦理授信時，後辦理單位應將先
    辦理單位對該戶之授信情形一併列入授信權責金額內計算。
    （三）辦理放款並不以借戶有無提供擔保品為是否准予貸放
    之唯一依據；擔保物之選擇，明定處分困難之不動產不得受
    理為抵押物。擔保物之調查方法：應閱覽有關資料及實地履
    勘標的物所在地，並繪製方位略圖、有關資料及記錄備查。
    （四）放款之審查，應以徵信資料及借款用途計畫為重要之
    依據，本於公平、合理、安全之原則，避免人情因素；對於
    擔保品之審核及估價應審慎辦理，估價應參照時價核定。對
    於不動產之評估，應切實赴現場進行勘查，並覈實估價，不
    得有高估之情形。（五）個人授信戶申貸金額與其年度報稅
    所得不相稱，營業單位應注意借戶之還款能力，辦理徵信工
    作時，應確實查明借戶將來之還款財源，並於授信申請書或
    附簽上詳實記載。（六）嚴禁借用人頭，以分散借款集中使
    用情形。即依上開作業規則要點規定，對於申貸人應符合上
    開申貸資格，及嚴禁借用人頭，分散借款集中使用，規避徵
    信審查程序。
二、緣丙○○因合建工程案亟需現金三千五百萬元週轉，於八十
    三年五月間，已另向合庫北港支庫辦理建築融資貸款八百萬
    元；於同年八月間向合庫北港支庫辦理貸款八百萬元，總數
    已達一千六百萬元。復於八十三年八月十五日，提供所有坐
    落台西鄉○○段七三七、八四二、八四二之一、八四三、八
    四三之一及台西鄉○○段一一００等號六筆土地設定抵押為
    擔保，向台西鄉農會申貸九百萬元，台西鄉農會於八十三年
    八月二十六日核貸七百八十萬元。又於八十三年八月十五日
    借用丁開嘴名義為借款人，並提供所有坐落台西鄉○○段八
    四三之二、一０七三及台西鄉○○段六六八、六六九等號四
    筆土地設定抵押為擔保，向台西鄉農會申貸九百萬元，台西
    鄉農會於八十三年八月二十六日核貸八百萬元。惟仍需資金
    週轉，而上開不動產已無法再予增貸，丙○○乃於民國八十
    三年十一月十四日，分別以自己之名義，提供所有坐落台西
    鄉○○段七三七、八四二、八四二之一、八四三、八四三之
    一、八四三之二等號六筆土地為設定抵押擔保，向合庫斗六
    支庫提出授信申請書，申請貸款一千四百萬元，及以人頭李
    部此之名義，提供其所有坐落台西鄉○○段一０七三、三姓
    段一一００、蚊港段六六八、六六九等號四筆土地為設定抵
    押擔保，向合庫斗六支庫提出授信申請書，申請貸款一千一
    百五十萬元。戊○○與丁○○明知依上開合作金庫所訂頒之
    作業規則要點規定，對於丙○○之借款，有借用人頭，分散
    借款集中使用，不符合其申貸資格，竟為使上開貸款能夠順
    利通過核貸，不顧副理張榮昌表示丙○○貸款有以李部此為
    丙○○之人頭，有分散借款集中使用，不符合申貸之規定，
    予以反對，仍基於犯意聯絡，於審查丙○○、李部此二人之
    收入情形時，明知丙○○於八十二年之綜合所得僅為十三萬
    五千一百九十元，由丁○○在其職務上所掌之「合作金庫徵
    信報告表─個人年度收支補充說明」公文書之實際調查之年
    度個人收支情形欄內，登載丙○○八十二年度勞務或事業收
    入五十萬元、租賃及投資收入二百六十萬元，合計三百一十
    萬元；且在審查小組會議後，在其職務上所掌「合作金庫授
    信申請暨批覆書」公文書之對債權確保之信念欄內，登載「
    安全」等不實事項。又明知李部此在八十二年之綜合所得為
    零，竟然在其職務上所掌之「合作金庫徵信報告表」公文書
    之每年個人收支情形欄內，登載李部此八十二年度勞務或事
    業收入五十六萬元，租賃及投資收入六萬元，其他收入四十
    萬元之不實事項，合計一百零二萬元；且在審議小組會議後
    ，在其職務上所掌之「合作金庫授信申請暨批覆書」公文書
    之對債權確保之信念欄內，登載「安全」等不實事項，足以
    生損害於合庫斗六支庫對貸款人徵信工作之確實性，因戊○○堅持貸款，該支庫乃於八十三年十一月二十一日，核撥一
    千四百萬元予丙○○及核撥九百九十萬元予人頭李部此；共
    同圖利丙○○八百十萬元（二千三百九十萬元減一千五百八
    十萬元等於八百十萬元）。丙○○取得上開合庫斗六支庫核
    撥一千四百萬元全部款項後，於八十三年十一月二十一日，
    當日即電匯七百九十八萬三千七百三十九元，提前清償先前
    於台西鄉農會之抵押貸款本息。又八十三年十一月二十一日
    ，合庫斗六支庫核撥上開九百九十萬元至李部此帳戶後，當
    日即電匯八百一十八萬八千四百四十九元，清償丁開嘴於台
    西鄉農會之前揭抵押貸款本息。清償貸款完畢後，將供擔保
    之土地辦理第一順位抵押權予合庫。惟其取得上開貸款後，
    隨即無力繳納，即自第一個月起至第四個月（八十三年十二
    月二十一日至八十四年三月二十一日）之利息即發生滯繳，
    至八十九年九月二十一日起即全部未為清償，合庫斗六支庫
    雖依法向法院取得執行名義後進行強制執行，然均無人應買
    ，全部核貸金額現已列入呆帳。
三、案經法務部調查局中部地區機動工作組移送臺灣雲林地方法
    院檢察署檢察官偵查。
    理  由
壹、本案當事人爭執事項與無爭執事項：
甲、當事人無爭執部分：
一、事實部分：
（一）戊○○自八十三年二月二十五日起至八十五年十二月二十
      八日止，為合庫斗六支庫經理，負責綜理監督、審核該支
      庫之放款、存款、匯兌及信託、代收票據等業務；丁○○
      則為合庫斗六支庫之放款人員，負責放款及支票存款之徵
      信業務，均為依據法令從事於公務之人員。
（二）丙○○因合建工程案亟需現金三千五百萬元週轉，於八十
      三年五月間，向合庫北港支庫辦理建築融資貸款八百萬元
      ；於同年八月間向合庫北港支庫辦理貸款八百萬元，總數
      已達一千六百萬元。復於八十三年八月十五日，提供所有
      坐落台西鄉○○段七三七、八四二、八四二之一、八四三
      、八四三之一及台西鄉○○段一一００等號六筆土地設定
      抵押為擔保，向台西鄉農會申貸九百萬元，台西鄉農會於
      八十三年八月二十六日核貸七百八十萬元。又於八十三年
      八月十五日借用丁開嘴名義為借款人，並提供所有座落台
      西鄉○○段八四三之二、一０七三及台西鄉○○段六六八
      、六六九等號四筆土地設定抵押為擔保，向台西鄉農會申
      貸九百萬元，台西鄉農會於八十三年八月二十六日核貸八
      百萬元。
（三）丙○○於八十三年十一月十四日，提供所有坐落台西鄉○○段七三七、八四二、八四二之一、八四三、八四三之一
      、八四三之二等號六筆土地設定抵押為擔保，向合庫斗六
      支庫提出授信申請書，申請貸款一千四百萬元。且以李部
      此之名義為借款人，並提供所有坐落台西鄉○○段一０七
      三、三姓段一一００、蚊港段六六八、六六九等號四筆土
      地設定抵押為擔保，於八十三年十一月十四日向合庫斗六
      支庫提出授信申請書，申請貸款一千一百五十萬元。
（四）丙○○於八十二年之綜合所得稅申報結果，總所得為十三
      萬五千一百九十元，而「合作金庫徵信報告表─個人年度
      收支補充說明」之實際調查之年度個人收支情形欄內，登
      載丙○○八十二年度勞務或事業收入五十萬元；租賃及投
      資收入二百六十萬元，合計三百一十萬元。
（五）李部此八十二年之綜合所得為零，而「合作金庫徵信報告
      表」之每年個人收支情形欄內，登載李部此八十二年度勞
      務或事業收入五十六萬元，租賃及投資收入六萬元，其他
      收入四十萬元，合計一百零二萬元；「合作金庫授信申請
      暨批覆書」之對債權確保之信念欄內，登載「安全」；償
      還來源及方法欄內，登載農業收入。
（六）台西鄉○○段一一００地號土地內，葬有丙○○之母親林
      許茉之墳墓一座。
（七）現場勘查土地使用現況時，未繪製方位略圖，在台西鄉○○段一一００地號、台西鄉○○段一０七三號、蚊港段六
      六九號等土地之合作金庫不動產調查表位置圖欄內填載「
      詳如地籍圖」，並於位置及交通欄位註記「交通方便」。
（八）將該前開提供擔保之土地，分別估價為一千七百零六萬六
      千零四十六元及一千七百十五萬八千一百二十元，合計為
      三千四百二十二萬四千一百六十六元。
（九）丙○○曾於八十三年四月間，有二次退票註銷紀錄，退補
      金額共計四百萬元。
（十）戊○○最高擔保授信核貸權限金額為三千萬元。
（十一）八十三年十一月二十一日，合庫斗六支庫核撥一千四百
        萬元予丙○○，丙○○當日即電匯七百九十八萬三千七
        百三十九元，提前清償先前於台西鄉農會之抵押貸款本
        息。又八十三年十一月二十一日，合庫斗六支庫核撥九
        百九十萬元至李部此帳戶後，當日即電匯八百一十八萬
        八千四百四十九元，清償丁開嘴於台西鄉農會之前揭抵
        押貸款本息。清償貸款完畢後，將供擔保之土地辦理第
        一順位抵押權予合庫。其後該貸款自第一個月起至第四
        個月（八十三年十二月二十一日至八十四年三月二十一
        日）之利息發生滯繳，藉由戊○○之個人帳戶分二次轉
        帳代繳前四個月之利息，其後至八十九年九月二十一日
        起即全部未予清償。
二、證據能力部分：
（一）檢察官提出部分：
Ａ、人證：
  （Ａ）部分：
１、證人張榮昌九十二年一月二十九日之調查、偵查筆錄。待證
    事項：
  （１）張榮昌於授信審議小組討論時曾以本借款案有分散借款
        集中使用不符規定而反對承作，但戊○○仍強勢主導放
        貸等事實。
  （２）合庫之徵信流程規定與授信權責額度。
  （３）其認為李部此的不動產擔保品均為丙○○提供，顯然為
        丙○○之人頭，有分散貸款、集中使用之嫌，並曾向經
        理即被告戊○○表示此申貸案不符規定，不可以同意貸
        款，但被告戊○○要求審查人員必需同意本件申貸案。
  （４）退票註銷就是不良債信，對於這類的申貸案以不放款為
        原則。
  （５）被告戊○○對於不配合其個人意見者，會以調離職務、
        考績打乙等等要脅手法來加以處理。
　（６）戊○○於陪同赴不動產擔保品現場勘查時，在相關人員
        未有足夠之時間詳實勘查情形下，經常會催促人員離去
        ，使勘查工作不確實。
　（７）該二筆貸款案目前均已轉為呆帳，擔保品無法賣出。
  （８）本件貸款案，分散借款、集中使用情形極為明顯。
  （９）丙○○、李部此向斗六支庫辦理借款，均由丙○○提供
        不動產供擔保，有分散借款、集中使用之嫌，張榮昌於
        授信審議小組討論時曾提出反對承作意見，惟戊○○仍
        強勢主導同意放貸等事實。
２、證人李部此九十二年二月二十六日之調查、偵查筆錄，待證
    事項：
  （１）李部此赴合庫斗六支庫辦理對保之原因經過、丁○○未
        向李部此本人作徵信及財務收支調查、丙○○以李部此
        為人頭分散借款及李部此從事養鰻等事實。
　（２）李部此係以打零工為主，收入微薄不穩定，農作收成僅
        能餬口，全年所得約僅十萬元，近幾年因無打零工之收
        入，故未申報所得稅。依前揭授信之規定「個人授信戶
        申貸金額與其年度報稅所得不相稱，營業單位應注意借
        戶之還款能力」，而李部此年所得資料之蒐集極為簡易
        ，被告丁○○曾向李部此索取此項資料而李部此無法提
        供，則其收入低微之事實即已昭然若揭，然被告丁○○
        竟然完全沒有進行此項簡單而必要之查證工作，足以證
        明被告丁○○所為之徵信報告為虛偽不實之登載。
  （３）其知識程度甚低，不識字，其僅同意為丙○○貸款做保
        證人，並無能力借貸一千一百五十萬元，更無能力償還
        。
  （４）從未有合庫斗六支庫人員向李部此進行徵信調查工作。
  （５）所有以其名義貸得之款項均為丙○○所用，所有資金之
        流向與用途，李部此都不知情，足以證明丙○○確係以
        李部此為人頭，進行分散貸款、集中使用之行為。
３、證人蔡勝榮九十二年一月二十九日之調查、偵查筆錄，待證
    事項：
  （１）合庫之徵信流程規定與授信權責額度。
  （２）本案二件貸款案之實際借款人均係丙○○，李部此僅係
        名義借款人，因丙○○、李部此前來本支庫辦理前述申
        貸案前，即在台西鄉農會貸款九百萬元，且相關擔保品
        皆由丙○○提供，李部此僅係名義借款人。
  （３）其記得此二件貸款案係由戊○○交辦。
  （４）被告丁○○之補充說明記載，丙○○有從事農、漁及營
        建業合計年收入約三百一十萬元。
  （５）該二件貸款案有提交授信審議小組審查，當時副理張榮
        昌有提出意見，最後經戊○○經理核准通過予以放貸。
  （６）貸款案如果經理堅持的話，壓力會很大，副理、襄理無
        法擋，而本件貸款案戊○○相當堅持。
  （７）經理戊○○對於不配合或有意見的人會很強勢，有意見
        的人，考績有可能被修理。
  （８）該二筆放款現在是逾期放款，俗稱呆帳，擔保品賣不出
        去。
４、證人乙○○九十二年一月二十九日之調查、偵查筆錄，待證
    事項：合庫之徵信流程規定與授信權責額度。
５、被告丁○○九十二年一月二十九日之調查、偵查筆錄，待證
    事項：
  （１）合庫之徵信流程規定與授信權責額度。
  （２）坦承本件貸款案極為明顯，是丙○○借用李部此人頭貸
        款。
  （３）審議小組開會時，副理張榮昌曾提出前揭二件貸款案有
        分散貸款、集中使用之嫌，不宜核貸，經理戊○○堅持
        通過，裁示承作該二件貸款案。
  （４）被告丁○○先供稱看不出李部此為丙○○之借款人頭，
        且審議小組均無異議通過；而後見事證明確即又改口，
        供稱其亦有懷疑李部此為丙○○之人頭。
  （５）其無法確定丙○○帶往勘查之土地即為供擔保之土地，
        且勘驗時因天色已晚草草了結。
  （６）該二筆貸款現均為逾期放款，俗稱呆帳，擔保品亦賣不
        出去。
６、被告丙○○九十二年二月二十六日之調查、偵查筆錄，待證
    事項：
  （１）被告丙○○坦承其曾有退票紀錄。
  （２）被告丙○○供承：「八十二年、八十三年間除農地耕作
        及合建房屋外，並無任何兼職，亦無其他所得。」「農
        作年所得都沒有統計，所以不清楚，但沒有賺到什麼錢
        ，養鰻事業也都虧損，前述合建房屋因現在都還沒完成
        分配，所以都還沒有賣出去，也沒收入。」此足以證明
        被告丙○○之年所得根本沒有被告丁○○在徵信報告所
        說的年收入達三百一十萬元之情形。
  （３）被告坦承其無法清償本息，擔保品已被查封，但無法拍
        賣出去。
（Ｂ）部分：
１、證人林歌九十二年三月三日之調查、偵查筆錄，待證事項：
  （１）其配偶即證人李部此並未向合庫斗六支庫借款。
  （２）其弟即被告丙○○曾找李部此去合庫做貸款保證人。
  （３）其配偶李部此並沒有和丙○○合資做生意，也沒有合夥
        養殖鰻魚。李部此養殖鰻魚之費用均由李部此、林歌夫
        妻二人自行負擔，收益亦為其夫妻二人所有，與丙○○
        無關。
  （４）其與配偶李部此二人均不識字，接到法院之通知亦不知
        何事，均將法院通知單交付丙○○處理。
  （５）李部此從事養殖情形及擔任丙○○借款保證人經過。
２、證人李部此九十二年二月二十六日之調查、偵查筆錄，待證
    事項：
  （１）李部此係以打零工為主，收入微薄不穩定，農作收成僅
        能餬口，全年所得約僅十萬元，近幾年因無打零工之收
        入，故未申報所得稅。
  （２）其知識程度甚低，不識字，其僅同意為丙○○之貸款保
        證人，並無能力借貸一千一百五十萬元，更無能力償還
        。
  （３）其本人不曾向合庫斗六支庫申辦貸款，僅有丙○○向斗
        六支庫貸款時，應丙○○之要求作保一次。李部此作保
        時是依照丙○○與合庫行員之要求在一些表格簽名蓋章
        ，其因不識字，並未填寫任何表格，亦不知表格是何內
        容，行庫人員亦未說明。
  （４）八十三年十一月十四日李部此授信申請書之「貸款原因
        」、「償還來源」都不實在。
  （５）從未授權丙○○或他人，以李部此之名義向合庫斗六支
        庫貸款。如丙○○表明要以李部此名義申請貸款，李部
        此絕對不會同意。
  （６）從未有合庫斗六支庫人員向李部此查詢借款原因、財務
        狀況或進行任何徵信調查。
  （７）所有以其名義貸得之款項均為丙○○所用，所有資金之
        流向與用途，李部此都不知情。
  （８）多年以前李部此曾在丙○○之魚塭養殖鰻魚，但因年年
        虧本無法獲利而停止養鰻。此項養鰻事業是李部此自己
        所為，並無與丙○○合夥經營之情事。證明被告丙○○
        所供述因與李部此合夥養鰻需要五百萬元資金，故以李
        部此之名義向合庫斗六支庫貸款之說詞虛偽不實。
  （９）丙○○帶李部此到合庫斗六支庫時，是由丁○○奉茶接
        待，但丁○○並未告知李部此以李部此名義貸款之事，
        僅叫李部此在各項表格上簽名。
３、被告丁○○九十二年二月二十六日之偵查筆錄，待證事項：
  （１）其徵信調查所提出之報告，丙○○年收入為三百一十萬
        元，但沒有任何相關證明文件；另李部此之年收入登載
        為一百零二萬元，亦無任何證明文件，並坦承其僅做書
        面檢查，不曾依規定找李部此本人談過。
  （２）其曾坐丙○○之車前往台西鄉勘查土地，但仍未找李部
        此訪談徵信。
        問：你做徵信工作一向都只做書面審查？
        答：不是，因為他有請代書。
        問：是否請代書的貸款案都只做書面審查？
        答：不是，我們有的會問申請人。
        問：是否問申請人的標準為何？
        答：應該都要問申請人，他來對保時我有問他。
            ……………
        問：有無查證李部此的還款能力？
        答：他有提出資料表，有養鰻收入。
        問：你就相信？
        答：我去台西問當地養鰻的人，他們說養鰻很好賺。
        問：既然都已到台西鄉了，為何不找李部此本人徵信呢
            ？
        答：我們是坐丙○○的車，當時看三個地段，後來天色
            已暗就趕著回家了。
４、被告丙○○九十二年二月二十六日之調查、偵查筆錄，待證
    事項：
  （１）被告丙○○坦承其曾有退票紀錄。
  （２）以李部此名義貸款之擔保品，確為被告丙○○所提供。
  （３）供承李部此確實不識字。
  （４）丙○○供述與李部此合夥養鰻為不實、實際貸款流向與
        授信申請書及批覆書所載「農地改良週轉金」用途不符
        、丙○○利用李部此不識字，藉邀李部此擔任其借款保
        證人機會，以分散借款集中使用方式，向斗六支庫辦理
        貸款供己使用等事實。
Ｂ、書證：
１、合作金庫放款作業流程圖。
    待證事項：合庫訂頒放款作業流程供各單位依據照辦。
２、台灣省合作金庫各級人員授信權責〈最高金額〉一覽表及台
    灣省合作金庫各級人員授信權責劃分辦法第十九條條文影本
    各乙份。
    待證事項：戊○○授信權責。
３、台灣省合作金庫授信客戶統一歸戶管理要點影本乙份。
    待證事項: 戊○○、丁○○明知並違反規定。
４、合庫授信實務第三篇擔保物鑑估等相關規定影本。
    待證事項：戊○○、丁○○明知並違反規定。
５、合庫授信實務第五章金融主管機關主要授信改進金融機構放
    款業務要點影本。
    待證事項: 戊○○、丁○○均明知並違反規定。
６、81.5.14(81)合金總審字第一０五０一號函影本。
    待證事項：戊○○、丁○○明知並違反規定。
７、個人授信案件徵信處理注意事項第四條及台灣省合作金庫八
    十三年三月十四日台金總調字第０四二一九號函影本各一份
    。
    待證事項：戊○○、丁○○明知並違反規定。
８、合庫斗六支庫辦理借款人丙○○、李部此貸款案之作業流程
    表。
    待證事項：斗六支庫辦理丙○○、李部此貸款案之實際作業
    時程之事實
９、戊○○、丁○○等行員83.11.10差旅費記錄。
    待證事項：戊○○、丁○○等行員赴台西鄉作徵信調查之事
    實。
１０、丙○○83.11.14授信申請書。
    待證事項：丙○○向合庫斗六支庫申貸一千四百萬元之事實
    。
１１、合庫斗六支庫83.11.14受理客戶（丙○○）第一次借款申
      請洽談紀錄表。
    待證事項：斗六支庫丁○○受理客戶丙○○第一次借款申請
    洽談之事實。
１２、丙○○八十二年度所得稅申報資料影本。
    待證事項：丙○○八十二年度所得數額申報事實。
１３、李部此83.11.14授信申申請書。
    待證事項：丙○○、丁○○偽造「李部此」授信請書。（即
    李部此係借款人頭戶）
１４、合庫斗六支庫83.11.14受理客戶（李部此）第一次借款申
      請洽談紀錄表。
    待證事項：丁○○登載不實及受理客戶李部此第一借款申請
    洽談紀錄之事實。
１５、借款人丙○○之83.11.15授信批覆書、徵信調查表、不動
      產調查表。
    待證事項：丁○○83.11.15登載不實填寫借款人丙○○之授
    信批覆書、徵信調查表、不動產調查表及戊○○83.11.15批
    示核貸丙○○1400萬元借款之事實。
１６、丙○○年所得調查補充說明資料。
    待證事項：丁○○製作不實及填寫借款人丙○○之所得補充
    說明之事實。
１７、借款人李部此之83.11.授信批覆書、徵信調查表、不動產
      調查表。
    待證事項：丁○○83.11.15登載不實填寫借款人李部此之授
    信批覆書、徵信調查表、不動產調查表及戊○○83.11.15批
    示核貸李部此990萬元借款之事實。
１９、台西鄉○○段737地號等謄本。
    待證事項：斗六支庫於83.11.16將丙○○供擔保之十筆土地
    送件辦理抵押權設定登記事實，證明丁○○明知丙○○上開
    土地在台西農會有擔保借款並設定抵押權之事實。
２０、83.11.18雲林縣票據交換所支票存款戶徵信開戶查詢簡覆
      單。
    待證事項：證明丁○○有向雲林縣票據交換所查詢支票存款
    戶票據信用之事實。
２１、83.11.18合庫總庫調查研究室授信往來紀錄簡表。
    待證事項：丁○○向合庫總庫查詢借款人於合庫以外之其他
    金融營業單位借款之事實。
２２、83.11.15金融聯信中心借款及票信查詢資料。
    待證事項：丙○○於83年04月間，有二次金額各二百萬元退
    票註銷記錄之事實。
２３、授信客戶丙○○、李部借款暨違約記錄表。
    待證事項：丁○○登載丙○○、李部此在各行庫借款數額之
    事實。
２４、丙○○、丁開嘴向雲林縣台西鄉農會申貸農業借款申請書
      、徵信調查及核貸資料影本。
    待證事項：丙○○及丁開嘴於83年08月間，以丙○○所有同
    批十筆土地擔保，向台西鄉農會借款一千五百八十萬元之事
    實。
２５、台西地政事務所地價證明書影本。
    待證事項：丙○○所有十筆供擔保土地83年公告地價及公告
    現值。
２６、雲林縣政府八十三年間標售四美重劃區○○鄉○○段十四
      筆土地一覽表影本。
    待證事項：該地段之八十三年間標售價格之事實（其中736
    地號亦與林定土地相毗鄰）。
２７、雲林地方法院公告及林許茉除戶謄本（八十二年二月五日
      死亡）資料影本。
    待證事項：丙○○之母親林許茉於八十二年二月五日死亡時
    ，自始即葬在丙○○所提供斗六支庫設定抵押權之擔保土地
    上之事實。
２８、丙○○所有坐落台西鄉○○段一０七三地號、蚊港段六六
      九地號地籍圖謄本影本各一份。
    待證事項：上開土地在圖上之區塊位置事實。
２９、斗六支庫經理戊○○帳戶轉帳代繳丙○○、李部此二位擔
      保借款案前四個月利息之相關取款憑條、交易傳票影本。
    待證事項：戊○○與丙○○交情匪淺之事實。
３０、丙○○、李部此於八十三年十一月二十一日於斗六支庫貸
      得款項，當日即電匯台西鄉農會，清償先前以丙○○、丁
      開嘴名義辦理之農地擔保借款之取款憑條、匯款單等交易
      傳票影本。
    待證事項：丙○○、李部此向斗六支庫借款用途係借新債（
    一千四百萬元＋九百九十萬元，合計二千三百九十萬元）償
    還舊債（林丙○○借七百九十八萬三千七百三十九元＋丁開
    嘴借八百一十八萬八千四百四十九元），還有得利餘款八百
    七十二萬七千八百十二元整。上開借款用途與丙○○、李部
    此授信申請書上所載之資金用途核對後，得出完全與事實不
    符，而被告丁○○竟違反授信規定未予調查註明。
３１、台灣雲林地方法院八十五年度促字第一八八一號支付命令
      影本、八十六年度執字第三九三九號之拍賣公告、八十八
      年度執字第四六四０號債權憑證影本各一份。
    待證事項：二項貸款案均已成為逾放款之呆帳，且擔保品均
    無法拍賣取償。
３２、丙○○住所查扣扣押物編號：三之二：李部此民事聲請狀
      及執行處通知乙冊。扣押物編號：三之九：李部此合作金
      庫存摺一本。
    待證事項：丙○○使用李部此為人頭，向合庫斗六支庫申辦
    借款，實際上係丙○○需要借款，並且係丙○○所為分散貸
    款、集中使用之具體佐證。
３３、法務部調查局九十二年三月二十六日調科參字第０九二０
      ００八五四四０號測謊報告書影本乙份。
    待證事項：丙○○、丁○○、戊○○、李部此及林歌等五人
    測謊鑑定結果。
３４、臺灣電力公司雲林區營業處九十二年十一月二十二日雲區
      政風密發字第九二一一一三號函影本乙份及用電戶丁開嘴
      基本資料影本二份。
    待證事項：丁開嘴於蚊港段六六九地號之用電情形。
（二）辯護人提出部分：
１、被證一：本件全部授信作業卷宗影本。
    待證事項：了解本件全部授信作業過程及所有文件資料。
２、被證二：台西鄉○○段一０五０號土地買賣契約書影本、土
    地登記簿。
    待證事項：同地段台西鄉○○段一０五０號土地，於八十四
    年十月九日出賣價格為二千八百五十二萬元。
３、被證三：法院拍賣之鑑價表。
    待證事項：法院拍賣之鑑價比估價高，亦可知被告對供擔保
    之土地並無高估價值。
４、被證四：其他授信案件影本。
    待證事項：於其他授信案件中，對供擔保之土地方位略圖可
    用，詳如地籍圖表示，本件亦如此因此本件並無違誤。
５、被證五：地籍圖。
    待證事項：本件供擔保之土地確實交通方便，皆在產業道路
    旁，汽車可到達。
６、被證六：被告計算表及根據資料。
    待證事項：證明被告之徵信報告並非被告偽造或故意登載不
    實。
７、被證七：李部此戶籍登記簿影本。
    待證事項：李部此並非不識字，其為國小五年級之程度。
８、被證八：地檢署九十一年度肅他字第一號卷第四二頁、四八
    頁所附台西鄉農會借款申請書影本、農會審查意見欄所載。
    待證事項：台西鄉農會之所以抵押設定二千一百六十萬元而
    貸給丙○○、丁開嘴二人共一千五百八十萬元，並非該十筆
    土地只值二千一百六十萬而是依台西鄉農會之規定，關於
    農會會員之擔保放款最高額度為每人九百萬元，而丙○○於
    八十三年七月二十九日已借了一百二十萬元，故八十三年八
    月只能放貸七百八十萬元，另借丁開嘴八百萬元，因此才會
    貸給丙○○、丁開嘴二人共一千五百八十萬元，且台西鄉農
    會根本未對土地實際估價，而是依公告現值加五成作為地價
    。
９、被證九：台西鄉○○段一０七三號、蚊港段六六九號土地地
    籍圖。
    待證事項：證明台西鄉○○段一０七三號、蚊港段六六九號
    土地皆臨道路，從地籍圖可看出。
１０、被證十：台西鄉○○段一一００號土地舊土地登記簿。
    待證事項：證明丙○○於八十二年十月七日、八十三年八月
    十五日先後亦與其他土地共同提供予中國農民銀行、台西鄉
    農會作為抵押擔保品，可見台西鄉○○段一一００號土地上
    雖有丙○○之母之墓地，但作為供擔保之抵押品，乃為一般
    金融機構所接受，非屬處分困難之不動產。
１１、被證十一：合作金庫八十年五月十六合金總調字一０二二
      四號函之免辦統一歸戶之各類貸款一覽表。
    待證事項：丙○○於八十三年五月、八月間，向合庫北港支
    庫辦理之貸款為建築融資，依規定免辦統一歸戶。
１２、被證十二：八十三年五月間丙○○、李部此提出於合庫北
      港支庫之個人資料。
    待證事項：對丙○○、李部此之徵信報告並非被告故意偽造
    或登載不實，而是有參照八十三年五月間丙○○、李部此提
    出於合庫北港支庫之個人資料。
１３、財團法人金融聯合徵信中心個人授信戶資料授信客戶在各
      行庫借款暨違約背信記錄明細表各一紙。
１４、台西鄉農借款申請書、擔保放款借據各一紙。
１５、最高法院九十二年度臺上字第一七一七號判決。
１６、台西鄉○○段1073號土地謄本。
１７、李部此之印鑑證明。
１８、催告書、存證信函。
１９、支付命令。
乙、當事人爭執部分：
一、事實部分：
（一）合庫所訂頒之作業規則要點，是否為法令。
（二）被告戊○○與被告丁○○、被告丁○○與丙○○有無犯意
      聯絡。
（三）李部此是否同意為借款人。
（四）合作金庫徵信報告表─個人年度收支補充說明之實際調查
      之年度個人收支情形欄內，登載丙○○八十二年度勞務或
      事業收入五十萬元；租賃及投資收入二百六十萬元，合計
      三百一十萬元，是否為不實事項。
（五）「合作金庫徵信報告表」之每年個人收支情形欄內，登載
      李部此八十二年度勞務或事業收入五十六萬元，租賃及投
      資收入六萬元，其他收入四十萬元之，合計一百零二萬元
      ，是否為不實事項。
（六）李部此之「合作金庫授信申請暨批覆書」公文書之對債權
      確保之信念欄登載「安全」；在償還來源及方法欄內登載
      農業收入，是否為不實事項。
（七）供擔保之十筆土地，是否高估。
（八）擔保物之調查方法，除應閱覽有關資料及實地履勘標的物
      所在地，是否須繪製方位略圖。
（九）台西鄉○○段一一００地號、台西鄉○○段一０七三號、
      蚊港段六六九號等土地之合作金庫不動產調查表位置圖欄
      內填載「詳如地籍圖」，於位置及交通欄位註記「交通方
      便」，是否為不實之事項。
（十）丙○○前已向合庫北港支庫辦理建築融資貸款一千六百萬
      元，戊○○是否僅有一千四百萬元之貸款核定權。
二、證據能力：無。
貳、按被告以外之人於審判外之陳述，雖不符前四條之規定，而
    經當事人於審判程序同意作為證據，法院審酌該言詞陳述或
    書面陳述作成時之情況，認為適當者，亦得為證據。當事人
    、代理人或辯護人於法院調查證據時，知有第一百五十九條
    第一項不得為證據之情形，而未於言詞辯論終結前聲明異議
    ，視為有前項之同意刑事訴訟法第一百五十九條之五定有明
    文。上開有關證據能力方面，被告二人及辯護人均同意列入
    證據方法（見本院卷第二二八至二三二頁），是本院審酌該
    言詞陳述或書面陳述作成時之情況，認為適當，自得採為證
    據，先行明。
參、關於被告戊○○、丁○○共同圖利及登載不實之證據及理由
    ：
一、訊據被告戊○○、丁○○均矢口否認有上開犯行，被告戊○○辯稱：伊沒有圖利及偽造公文書，且農業所得並不用申報
    所得稅，興建房屋完成才要申報，本件沒有鑑價，看不出李
    部此是不是人頭，放款給丙○○、李部此是審查會決定。又
    催收程序先由經辦人催繳再由襄理催繳，襄理催完之後，由
    副理催辦，副理催討仍無效果就由經理催繳，因為其他人員
    不願提供帳戶，伊才不得不提供自己帳戶給丙○○繳納利息
    。因為當時匯款只能匯到收款人的戶頭，再提領出來，才能
    繳交利息，當時從台西鄉到斗六分行要一個多鐘頭，當時時
    間已經到二點半了，如果沒有提領出來繳款，就要另行計息
    ，收款要趁借款人有繳款意願的時候來催收，若延到次日恐
    怕繳款意願會有問題，因為怕繳款人會將錢用到其他的用途
    去，所以伊跟借款戶情商，用伊的戶頭匯錢，伊馬上提領出
    來繳款，至於批覆書所載「安全」是由審查會來評估云云；
    被告丁○○則辯稱：伊沒有圖利及偽造公文書，李部此是本
    人借款，非人頭，丙○○的所得總額十幾萬元，李部此沒有
    申報，張榮昌在審查會時有說過那些話，李部此有提出他的
    財產資料，他在台西有一甲多地，就是徵信報告中記載的，
    我們有向北港分行調過資料，我們也有問過代書，他有養殖
    過蛤蜊及虱目魚，換算收入是五十六萬元，另外與丙○○合
    夥養鰻的收入，大約四十二萬元，其他的財產雜作有六萬元
    ，合計是壹佰零貳萬元，丙○○的部分根據丙○○提出的收
    支說明，這是根據臺灣地區的漁業年報，及我們實際到麥寮
    徵信過，還有其他的農作收入，合計三百十萬元，批覆書所
    載「安全」是審查會通過後，伊才寫的云云。
二、本件被告行為後貪污治罪條例第六條第一項第四款業經修正
    ，原規定為：對於主管或監督之事務，直接或間接圖利，先
    於八十五年十月二十三日修正公布為：對於主管或監督之事
    務，直接或間接圖私人不法之利益，復於九十年十一月七日
    修正公布為：對於主管或監督之事務，明知違背法令，直接
    或間接圖自己或其他私人不法利益，因而獲得利益。其法定
    刑均維持五年以上有期徒刑，僅對於得併科罰金部分，修正
    為新臺幣三千萬元以下，而犯罪構成要件則愈趨嚴格，比較
    新舊法結果，自以九十年十一月七日之修正規定，最有利於
    被告，先此敘明。
三、被告均為依據法令從事公務之人員，且放款業務，均為其等
    主管之事務：被告戊○○自八十三年二月二十五日起至八十
    五年十二月二十八日止，為合庫斗六支庫經理，負責綜理監
    督、審核該支庫之放款、存款、匯兌及信託、代收票據等業
    務；丁○○則為合庫斗六支庫之放款人員，負責放款及支票
    存款之徵信業務，均為依據法令從事於公務之人員，為被告
    及其辯護人所無爭執事項。因此被告戊○○、丁○○均係依
    據法令從事公務之人員，而放款業務，既為其等主管之事務
    ，故「合作金庫徵信報告」、「合作金庫授信申請暨批覆書
    」等文書，自為其等職務上所掌之公文書。
四、被告均明知違背法令，偽造公文書部分：
（一）按貪污治罪條例第六條第四款之圖利罪，固於九十年十一
      月七日修正時，加列「明知違背法令」之要件，此所謂「
      明知」，指圖利之直接故意而言，此與修正前實務見解並
      無不同；又此所謂違背法令之「法令」，係指包括對多數
      不特定人民就一般事項所作對外發生法律效果之規定暨一
      般依法令從事公務之人員有廉潔從公問政之法定義務之理
      念在內，最高法院九十二年台上字第五二二號判決參照。
（二）按貪污治罪條例第六條第四款之圖利罪，於九十年十一月
      七日修正為「對於主管或監督之事務，明知違背法令，直
      接或間接圖自己或其他私人之不法利益，因而獲得利益者
      。」，除將刑之可罰性限縮在圖私人不法利益外，其犯罪
      構成要件並以行為人「明知違背法令」為必要，並將圖利
      罪規定為實害犯。而所謂「違背法令」，依立法理由之說
      明，該「法令」係指法律、法律授權之法規命令、職權命
      令、委辦規則等，對不特定多數人民就一般事項所作對外
      發生法律效果之規定而言。該所謂「明知」，係指須具圖
      利而違背法令之直接故意，即主觀上有違背法令以積極圖
      取不法利益之意思，客觀上並將該犯意表現於行為，因而
      獲得利益為要件。易言之，其違背之法令與圖得利益之間
      ，須具有相當之關聯性。
（三）合作金庫所訂頒之作業規則要點規定（見原審卷三第三四
      至四九頁），大略如下：
（１）合庫營業單位支庫經理之個人戶每戶最高擔保授信核貸權
      限金額為三千萬元（戊○○任內該限額並未調整）；超過
      營業單位經理權責者，應將授信案件依其類別送交總庫相
      關之審查單位審核。
（２）同一客戶以在同一營業單位授信為原則，先後於不同營業
      單位辦理授信時，後辦理單位應將先辦理單位對該戶之授
      信情形一併列入授信權責金額內計算。
（３）辦理放款並不以借戶有無提供擔保品為是否准予貸放之唯
      一依據；擔保物之選擇，明定處分困難之不動產不得受理
      為抵押物。擔保物之調查方法：應閱覽有關資料及實地履
      勘標的物所在地，並繪製方位略圖、有關資料及記錄備查
      。
（４）放款之審查，應以徵信資料及借款用途計畫為重要之依據
      ，本於公平、合理、安全之原則，避免人情因素；對於擔
      保品之審核及估價應審慎辦理，估價應參照時價核定。對
      於不動產之評估，應切實赴現場進行勘查，並覈實估價，
      不得有高估之情形。
（５）個人授信戶申貸金額與其年度報稅所得不相稱，營業單位
      應注意借戶之還款能力，辦理徵信工作時，應確實查明借
      戶將來之還款財源，並於授信申請書或附簽上詳實記載。
（６）嚴禁借用人頭，以分散借款集中使用情形。
（四）又依據證人張榮昌於原審時供證：作業是從徵信實務及授
      信實務裡面出來的，徵信實務及授信實務是總行根據財政
      部或銀行法有關規定而訂定等語（見原審卷一第一二一頁
      ），是上開作業規則既為合作金庫機關所發布之作業規則
      ，且屬該庫人員從事公務徵信業、授信之規則，自屬貪污
      治罪條例第六條第四款所稱之「法令」。
（五）丙○○於八十三年十一月十四日，以自己及李部此之名義
      ，並分別提供上開土地設定抵押擔保，向合庫斗六支庫提
      出授信貸款申請，申請貸款一千四百萬元及一千一百五十
      萬元。而丙○○於八十二年之綜合所得僅為十三萬五千一
      百九十元，被告丁○○卻在其職務上所掌之「合作金庫徵
      信報告表─個人年度收支補充說明」公文書之實際調查之
      年度個人收支情形欄內，登載丙○○八十二年度勞務或事
      業收入五十萬元、租賃及投資收入二百六十萬元，合計三
      百一十萬元；在其職務上所掌之「合作金庫授信申請暨批
      覆書」公文書之對債權確保之信念欄內，登載「安全」。
      李部此於八十二年之綜合所得額為零，被告丁○○卻在其
      職務上所掌之「合作金庫徵信報告表」公文書之每年個人
      收支情形欄內，登載李部此八十二年度勞務或事業收入五
      十六萬元、租賃及投資收入六萬元、其他收入四十萬元之
      ，合計一百零二萬元；在其職務上所掌之「合作金庫授信
      申請暨批覆書」公文書之對債權確保之信念欄，登載「安
      全」。以上為雙方所不爭執之事實。
（六）被告戊○○與丁○○均於八十三年十一月十日，至擔保品
      土地現場勘查，此為被告二人所不否認之事實，且經證人
      張榮昌於原審詰問時證實在卷。卻始終均未直接對名義貸
      款人丙○○、李部此進行徵信工作，亦均未調取丙○○、
      李部此之所得稅申報資料，且無任何佐證之情形下，被告
      丁○○卻在其職務上所掌之「合作金庫徵信報告表─個人
      年度收支補充說明」公文書之實際調查之年度個人收支情
      形欄內，登載丙○○八十二年度勞務或事業收入五十萬元
      、租賃及投資收入二百六十萬元，合計三百一十萬元；在
      其職務上所掌之「合作金庫徵信報告表」公文書之每年個
      人收支情形欄內，登載李部此八十二年度勞務或事業收入
      五十六萬元、租賃及投資收入六萬元、其他收入四十萬元
      ，合計一百零二萬元等不實事項。而且丙○○於八十二年
      綜合所得僅為十三萬五千一百九十元，李部此八十二年綜
      合所得為零，顯然不能確保債權之安全受償，被告丁○○
      為配合貸款，又於審議小組審議後，在其職務上所掌之「
      合作金庫授信申請暨批覆書」公文書之對債權確保之信念
      欄，均登載「安全」之不實事項。而被告戊○○不但與丁○○均於八十三年十一月十日，至擔保品土地現場勘查，
      又對於該放款負責審核，對於此等不實之事項，自不能推
      諉不知。其二人明知公務員不得登載不實事項，卻故為違
      背而登載，至為灼然。至於辯護人於本院所提之丙○○、
      李部此八十二年個人年度收支說明，並無證據證明為真實
      ，且有關「租賃及投資收入」部分，只是預計每年之收入
      ，不足為證，況上開年度收支說明，乃事後為了向檢察官
      及法院說明才製作，業據被告戊○○於本院供明（見本院
      卷第三七九頁），自難採為有利於被告二人之認定。至於
      辯護人辯解其等登載，均有參照八十三年五月間丙○○、
      李部此提出於合庫北港支庫之個人資料，然丙○○、李部
      此於八十二年綜合所得既各為十三萬五千一百九十元及無
      所得，則上開個人資料記載丙○○、李部此之勞務或事業
      收入各四百萬、三百萬元（見原審卷三第一一七、一一八
      頁），亦屬不實，被告二人僅憑北港分行之記載而為填列
      ，亦屬無據。
（七）至於被告二人辯稱：批覆書上所寫「安全」，是審查會通
      過才寫的，並無不實云云，惟依證人即副理張榮昌於原審
      具結詰問證稱：本件在放款審議時，主要是伊反對，伊雖
      在批覆書、不動產調查表、徵信報告表上蓋章，那是因為
      本件是經理的權限，不會將反對意見寫出，又每件多少都
      有瑕疵，如果簽註意見，以後轉呆帳有困難，我們在實務
      上都是如此做，因是經理核定，就算我們下面都不准，經
      理批准就可以了，如是伊的權限，伊就不准等語屬實（見
      原審卷一第一一二頁反面、第一一三頁），再參之證人乙○○於本院證稱：批覆書上所寫「安全」，是審查會通過
      才寫的，那是因為要貸款當然在上面要寫「安全」才會貸
      放等語以觀（見本院卷第二八三頁）；足見上開在批覆書
      上所寫「安全」，係為因被告戊○○強勢主導本件貸款，
      為配合上開違規貸款，所為之不實登載，尚難以上開批覆
      書有寫「安全」文字，即遽認係屬實在之文書，被告二人
      以此為辯，尚非可採。
（八）至於證人乙○○於本院審理時雖有供證：「（如何徵信農
      民的收入？）看他耕作的面積、農作物的經濟價值，及是
      否有從事其他的副業」、「補充說明是根據他（指被告丁○○）的徵信結果而登載的，農民並沒有明確的收入證明
      」等語（見本院卷第二八四、二八五頁）；然證人乙○○
      所言，均係指徵信工作要翔實為之，確實查明，此觀上開
      合作金庫所訂頒之作業規則要點規定自明，對此證人乙○○亦證述：徵信的時候如果貸款金額比較大的話，就需要
      比較嚴格的證明，本件屬於大型的貸款等語（見本院卷第
      二八四、二八五頁）；而本件被告丁○○對於丙○○部分
      之收入，並沒有提出任何相關之證明文件，對於李部此之
      收入，亦無任何證明文件，且徵信時並未與李部此洽談過
      ，此據其於偵查中所自陳（見前開九十二年二月二十六日
      之偵查筆錄），再觀之卷內有關丙○○、李部此之上開鉅
      額貸款之徵信資料，僅有授信申請書、批覆書、徵信報告
      表、不動產調查報告表、丙○○之個人收支補充說明、洽
      談紀錄表、丙○○於八十二年之綜合所得稅申報書等資料
      而已（見原審卷四第四二頁至第六四頁），遍查上開資料
      內並無任何有該二人收入之證明文件，是上開證人所言並
      不足為被告二人有利之認定。
（九）起訴書就丙○○申請部分，雖未指明被告丁○○在其職務
      上所掌之「合作金庫授信申請暨批覆書」公文書之對債權
      確保之信念欄，登載「安全」之不實事項，但此部分與已
      經起訴部分，係基於單一之犯意而接續為多次行為中之一
      部，為起訴效力所及，基於審判不可分原則，自得一併加
      以裁判。至於起訴書就李部此申請部分，認被告丁○○在
      其職務上所掌之「合作金庫授信申請暨批覆書」公文書之
      償還來源及方法欄內，登載農業收入為不實事項，然李部
      此係從事農業、養殖業，為李部此本人於原審到庭證實（
      見原審卷一第一四０頁反面），又為檢察官所不否認，所
      以該項記載並無不實。又起訴書所述被告至上開土地勘查
      ，並未如實履勘，僅在不動產調查表位置圖欄內，填載「
      詳如地籍圖」，並於位置及交通欄位，註記「交通方便」
      等不實事項，惟於不動產調查表位置圖欄內，填載「詳如
      地籍圖」，並無不實，又其位置交通是否方便，見仁見智
      ，而且因土地利用目的之不同，對於交通便利及需求，有
      所不同，況且檢察官亦未舉證證明該等土地位置確實交通
      不方便，因此其位置交通是否方便，尚無法認定，自無從
      認為係不實之事項。
四、被告均直接圖其他私人不法利益，而他人因而獲得利益：
（一）按貪污治罪條例第六條第四款所規定對於主管或監督之事
      務，明知違背法令，直接或間接圖自己或其他私人不法利
      益，因而獲得利益者，以行為人有為自己或第三人圖得不
      法利益之犯意並圖謀利益為構成要件，至是否為圖利行為
      ，應視其行為在客觀上有無違反其職務所應遵守之法令或
      有無濫用其裁量權致影響其裁量之公正性而斷；被告等若
      明知各該申貸人不符合申貸資格，或借用人頭規避徵信審
      查程序，仍冒然核貸，其違反銀行授信規定，自應負圖利
      罪責。
（二）本件貸款案件在放款審議時，審議小組成員即副理張榮昌
      曾以該件丙○○之借款，李部此為丙○○之人頭，有分散
      借款、集中使用之情事，不符申貸之規定，提出反對承作
      之意見，而被告戊○○卻仍然強勢主導放貸，此一事實，
      業據證人張榮昌於九十二年一月二十九日在調查、偵查中
      證述在卷（見前開證人張榮昌九十二年一月二十九日之調
      查、偵查筆錄），並於原審具結詰問證稱：本件在放款審
      議時，主要是伊反對，伊雖在批覆書、不動產調查表、徵
      信報告表上蓋章，那是因為本件是經理的權限，不會將反
      對意見寫出，又每件多少都有瑕疵，如果簽註意見，以後
      轉呆帳有困難，我們在實務上都是如此做，因是經理核定
      ，就算我們下面都不准，經理批准就可以了，如是伊的權
      限，伊就不准，本件有分散借款集中使用之嫌等語屬實（
      見原審卷一第一一二頁反面、第一一三、一一八頁），而
      被告戊○○與丁○○亦不否認證人張榮昌曾以上開事由提
      出反對承作之意見。
（三）證人蔡勝榮於調查、偵查中證稱：本案二件貸款案之實際
      借款人均係丙○○，李部此僅係名義借款人，因丙○○、
      李部此前來本支庫辦理前述申貸案前，即在台西鄉農會貸
      款九百萬元，且相關擔保品皆由丙○○提供，李部此僅係
      名義借款人，伊記得此二件貸款案係由戊○○交辦，丁○○除向丙○○徵提前年度報稅所得資料外，並未徵提其他
      證明文件資料，該二件貸款案有提交授信審議小組審查，
      當時副理張榮昌有提出意見，最後經戊○○經理核准通過
      予以放貸等語（見前開蔡勝榮九十二年一月二十九日之調
      查、偵查筆錄）。於原審時具結詰問時供證稱：在放款審
      議會議中，張榮昌有反對，但經理戊○○有堅持通過本件
      貸款，李部此為借款之人頭等語（見原審卷一第一二五頁
      ）。
（四）再被告丁○○於調查、偵查中亦供述：因丙○○等需資金
      ，台西鄉農會無法再予增貸，才會向本支庫借貸，審議小
      組開會時，副理張榮昌曾提出前揭二件貸款案有分散貸款
      、集中使用之嫌，不宜核貸，經理戊○○堅持通過，裁示
      承作該二件貸款案，伊亦有懷疑李部此為丙○○之人頭等
      語（見前開丁○○九十二年一月二十九日之調查、偵查筆
      錄）。至於證人乙○○於調查時供證：伊根據丁○○之徵
      信調查資料，不認為李部此為丙○○之人頭云云（見偵卷
      第一八三頁），及於本院時供證：伊在調查站這麼講，是
      根據丁○○製作的徵信資料，伊不認為那是人頭云云（見
      本院卷第二八六頁）；然本件因屬分散借款、集中使用不
      符規定，且本案二件貸款案之實際借款人均係丙○○，李
      部此僅係名義借款人等情，證人張榮昌有於審議小組審議
      時予以反對，據上開證人即副理張榮昌、行員蔡勝榮證述
      屬實，如前所述，且被告丁○○於調查站、偵查時亦自陳
      有懷疑李部此為丙○○之人頭等語，亦如前述，況依其所
      言，本件屬大型貸款，其收入要嚴格的證明，但本件被告
      丁○○對於丙○○、李部此之收入，並沒有提出任何相關
      之證明文件，如前所述，則被告丁○○明知其徵信調查資
      料不實，仍為不實之登載，此益證其明知李部此係丙○○
      貸款之人頭，於審理時否認其事，實非可採。
（五）是依上開上開合作金庫所訂頒之作業規則要點規定，丙○○不符合其申貸資格，且屬借用人頭有分散貸款、集中使
      用之情，不符合其申貸資格，惟被告戊○○與丁○○非惟
      在前述職掌之公文書中登載不實，被告戊○○又於放款審
      議小組審議時，決意通過核貸，彼等二人有本件圖利犯意
      明顯。
（六）丙○○於八十三年八月十五日，提供所有坐落台西鄉○○
      段七三七、八四二、八四二之一、八四三、八四三之一及
      台西鄉○○段一一００等號六筆土地設定抵押為擔保，向
      台西鄉農會申貸九百萬元，台西鄉農會於八十三年八月二
      十六日核貸七百八十萬元。合庫斗六支庫於八十三年十一
      月二十一日，核撥一千四百萬元予丙○○，丙○○當日即
      電匯七百九十八萬三千七百三十九元，提前清償其先前向
      台西鄉農會所借用之款項。又同日合庫斗六支庫，核撥九
      百九十萬元予李部此，當日即匯款八百一十八萬八千四百
      四十九元，清償丁開嘴先前向台西鄉農會所申貸之借款，
      此為無爭執之事實，故被告戊○○與丁○○直接圖其他私
      人不法利益，他人亦因而獲得利益，事證明確。
（七）丙○○於八十三年八月十五日借用丁開嘴名義為借款人，
      並提供所有坐落台西鄉○○段八四三之二、一０七三及台
      西鄉○○段六六八、六六九等號四筆土地設定抵押為擔保
      ，向台西鄉農會申貸九百萬元，台西鄉農會於八十三年八
      月二十六日核貸八百萬元，為無爭執之事實，可見丙○○
      借用丁開嘴之名義，向台西鄉農會借款八百萬元。而本件
      丙○○係以自己及李部此之名義，且提供自己所有之土地
      設定抵押擔保，向合庫斗六支庫提出授信貸款申請，故李
      部此亦為形式上之借款人，實際上合庫斗六支庫所核貸之
      款項，均為丙○○所用，此從合庫斗六支庫核撥九百九十
      萬元予李部此後，當日即匯款八百一十八萬八千四百四十
      九元，清償上開丙○○以丁開嘴之名義向台西鄉農會所申
      貸之借款，可為佐證，被告戊○○與丁○○係受理申請者
      ，又係親自勘查、徵信之人員，自應知此，故其等圖利之
      對象，應為丙○○。又本件上開貸款金額分為一千四百萬
      元及九百九十萬元，共二千三百九十萬元，扣除上述原在
      台西鄉農會申貸七百八十萬元及八百萬元，則本件被告二
      人圖利之金額為八百十萬元無訛。
（八）合庫斗六支庫核撥款項之後，第一個月至第四個月（八十
      三年十二月二十一日至八十四年三月二十一日）之利息即
      發生滯繳，其間丙○○藉由被告戊○○個人帳戶，分二次
      轉帳代繳前四個月利息，其後即全部未予清償，亦為無爭
      論之事實，足見丙○○之資格，依合作金庫上開作業規則
      ，係不符本件核貸之案件，被告戊○○與丁○○竟登載不
      實，准予貸款，顯然圖利。
五、至證人甲○○於本院時雖供證稱：伊有為丙○○辦理本件貸
    款登記事項，本件設定抵押土地價值，當時因六輕要在麥寮
    建廠，土地有飆漲很高，每甲大約要三千萬元以上，有時有
    錢還買不到，伊認為銀行估價相當云云（見本院卷第二八０
    頁），然證人甲○○係為丙○○等人辦理本件抵押貸款之代
    書，其所言不免偏頗，且本件丙○○之所以會向合作金庫斗
    六支庫以上開土地貸款之原因，係丙○○等需資金週轉，台
    西鄉農會無法再予增貸，才會向斗六支庫借貸等情，業據被
    告丁○○於調查、偵查時供明在卷，如前所述；再卷查本件
    相同之十筆土地，即於八十三年八月十五日，丙○○提供所
    有坐落台西鄉○○段七三七、八四二、八四二之一、八四三
    、八四三之一及台西鄉○○段一一００等號六筆土地設定抵
    押為擔保，向台西鄉農會申貸九百萬元，台西鄉農會於八十
    三年八月二十六日核貸七百八十萬元。又於八十三年八月十
    五日借用丁開嘴名義為借款人，並提供所有坐落台西鄉○○
    段八四三之二、一０七三及台西鄉○○段六六八、六六九等
    號四筆土地設定抵押為擔保，向台西鄉農會申貸九百萬元，
    台西鄉農會於八十三年八月二十六日核貸八百萬元（見前開
    甲之一之（二）無爭執部分，即原審卷三第八二至九二頁）
    ；然卻三個月不到，即又以上開台西鄉○○段七三七、八四
    二、八四二之一、八四三、八四三之一、八四三之二等號六
    筆土地為設定抵押擔保，向合庫斗六支庫提出授信申請書，
    申請貸款一千四百萬元，及以人頭李部此之名義，提供其所
    有坐落台西鄉○○段一０七三、三姓段一一００、蚊港段六
    六八、六六九等號四筆土地為設定抵押擔保，向合庫斗六支
    庫提出授信申請書，申請貸款一千一百五十萬元；經合作金
    庫斗六支庫分別核貸一千四百萬元、九百九十萬元，比台西
    鄉農會核貸高出八百十萬元，益徵上開土地在合庫斗六支庫
    之貸款顯係基於圖利丙○○之需資金週轉而為，準此以觀，
    上開證人甲○○之證，亦難對被告有利之認定。另證人林議
    詳於原審時則供證：丙○○之土地可以買來蓋農舍，比較有
    價值，伊是聽別人說的，但伊不知道丙○○土地之用途，伊
    年紀大了，伊不知道丙○○土地種何物云云，核其所證乃個
    人主觀揣測之詞，且既不知丙○○土地種何物，又不清楚丙○○土地用途，又如何知悉丙○○土地之價值，是其證言亦
    難採為有利被告二人之認定。此外，證人周建宏於原審時證
    述：丙○○於八十三年間有在合作金庫北港分行貸款一千六
    百萬元，僅還了八百萬元，尚有八百萬元未還，有部分已是
    呆帳，至於本件貸款則伊不知道等語（見原審卷一第九七至
    一０二頁）；是證人周建宏之證言，僅係證明丙○○於八十
    三年間有向合作金庫北港分行貸款之事宜而已，審酌其所言
    ，亦難採為有利於被告二人之認定。
六、其他有關上開土地嗣後經法院拍賣時委由雲林縣政府所鑑
    之價格為何。被告丁○○在徵信報告表之「償債情形」欄
    上勾選「普通」。證人乙○○於本院證述有關借新還舊是
    否合於銀行之規定等情，核與本件論證基礎無涉，被告戊○○之選任辯護人以上情為辯（見本院卷第三四０頁正反面、
    三四二頁），尚難採為有利於被告二人之認定。又本件事證
    已甚明確，張榮昌及蔡勝榮在原審均已詰問證述，被告戊○○之選任辯護人聲請再傳訊證人張榮昌、蔡勝榮等二人，自
    無必要。另聲請傳訊證人黃信男欲證明其曾向斗六支庫聲請
    貸款，雖被告戊○○贊成，但審查小組會議成員反對而未通
    過之情，亦與本案論斷基礎無關，自無傳訊作證之必要，均
    併此明。
七、另證人丙○○於本院審理時證述：伊向斗六支庫聲請貸款時
    ，有養鰻、蓋房子，有耕作之其他收入，蓋房子伊可分得十
    六間，大間每間有七百三十萬元收入，小間有六百三十萬元
    收入，當時巿場很好賣，因當時地主中有個車禍過世，無法
    合併分割，所以才會向斗六支庫借貸後，有四個月遲繳利息
    之情形，李部此非伊之人頭，因台西鄉農會貸款有限制，只
    能借貸九百萬元，伊最後一次大約繳了二百萬元之利息云云
    （見本院卷第二五二至二五五頁）。然證人丙○○為本件之
    貸款關係人，其證言難免偏頗，況果係有上開十六間價值甚
    高之房子可以出售變現，在資金寬裕下，焉會再向合庫斗六
    支庫轉貸予以週轉之理，亦不可能在斗六支庫核貸後之第一
    個月至第四個月之利息即發生滯繳之理，再其所稱李部此非
    伊之人頭部分，核與前開所述事證不符，實難採為有利於被
    告二人之認定。至被告戊○○之選任辯護人所提之財政部九
    十年十月十七日台財融（三）字第０９００００３１１９號
    函示略稱：銀行法於八十九年十一月修法後方禁止人頭貸款
    刑罰之規定；然上開九十年十一月以後，係針對是否以人頭
    貸款所為具體之刑罰規定，亦與本件無涉，亦難比附援引，
    採為有利被告二人之認定。
八、核被告戊○○、丁○○所為，係犯貪污治罪條例第六條第四
    款之直接圖利罪及刑法第二百十三條之公文書登載不實罪。
    被告二人互有犯意聯絡及行為分擔，均為共同正犯。至於被
    告於上開公文書登載多項不實，係基於單一之犯意而接續為
    多次行為，侵害一個法益，為接續犯，認屬單純之一罪。又
    所犯上開二罪間，有方法結果之牽連關係，應依刑法第五十
    五條牽連犯規定從一重之圖利罪處斷。又行為後法律有變更
    者，適用裁判時之法律。但裁判前之法律有利於行為人者，
    適用最有利於行為人之法律，刑法第二條第一項定有明文。
    是以依刑法第二條第一項為新舊法之比較適用，自應就行為
    時法、中間法及裁判時法一併予以比較，而適用最有利於行
    為人之法律處斷。查被告二人行為後，貪污治罪條例曾於八
    十五年十月二十三日修正公布，復於九十年十一月七日修正
    公布其中第六條，同年月九日生效，關於對於主管之事務直
    接圖利罪，修正後同條第四款規定：「對於主管或監督之事
    務，明知違背法令，直接或間接圖自己或其他私人不法利益
    ，因而獲得利益者」，與修正前該罪之構成要件、法定刑已
    有所不同。是被告二人所犯圖利罪，行為後法律已有二次變
    更，比較新舊法之結果，以九十年十一月七日修正之犯罪構
    成要件均較舊法更為嚴謹，並修正改為結果犯，不處罰未遂
    犯，最有利於被告二人，爰依九十年十一月七日修正之貪污
    治罪條例第六條第四款論處，併此敘明。
九、原審予以論罪科刑，固非無見，惟查（一）上開批覆書上所
    載「安全」文字，係在審議小組會議後始由被告丁○○予以
    填載，如前所述，原審認定在審議小組會議之前，即由被告
    丁○○登載於上，核與事證不符，尚有未洽。（二）合作金
    庫所訂頒之上開作業規則，應屬貪污治罪條例第六條所稱之
    「法令」，亦如前述，原審遽認非屬本件圖利罪責所稱之「
    法令」，縱有違背，亦非屬違背法令之範疇，不予申論云云
    ，亦有未合。（三）原審對於被告二人究係明知違背何項法
    令，而使丙○○得利，及得利之金額為多少，並未於理由內
    明白認定，難謂適法。被告二人上訴意旨，否認犯罪，指摘
    原判決不當，固非可取，然原判決既有上開可議之處，自屬
    無可維持，應由本院就被告二人部分撤銷改判，爰審酌被告
    二人素行尚佳，並無前科、犯罪之手段、所圖他人利益金額
    及犯罪後否認之態度等一切情狀，各量處如主文所示之刑。
    被告二人既均宣告有期徒刑以上之刑，依貪污治罪條例第十
    七條之規定，均並宣告褫奪公權三年。
十、又公訴人雖於起訴書亦有論及被告丁○○與丙○○共同詐欺
    得利、行使偽造文書罪嫌，惟公訴檢察官於原審法院九十三
    年九月八日審理時，減縮不予追訴（見原審卷一第八三頁）
    ，且查丙○○以上開十筆土地向斗六支庫設定抵押為擔保，
    所用方法為一般土地抵押借款方式，並非使用詐術，易言之
    ，並未使斗六支庫陷於錯誤而予以貸款，核與詐欺罪之構成
    要件不符；再李部此曾為借款人，向土地銀行、台南區中小
    企業銀行借款，有財團法人金融聯合徵信中心個人授信戶資
    料、授信客戶在各行庫借款暨違約背信記錄明細表各一紙在
    卷可證（見原審卷三第三四、三五頁），且李部此曾任借款
    人丙○○之連帶保證人，向台西鄉農會借款，有台西鄉農會
    借款申請書、擔保放款借據各一紙附卷可證（九十一年度肅
    他字第一號卷第四十一頁、第四十六頁），而其連帶保證人
    欄亦為李部此親自簽名，業經其於原審具結證述屬實（見原
    審卷一第一三七頁反面），因此李部此對於為借款人或連帶
    保證人，並非不能分辨；又李部此對於上開丙○○借款一千
    四百萬元部分，係於連帶保證人欄內親自簽名，在自任借款
    人部分，係在借款人欄親自簽名，有借據各一紙在卷可憑（
    見原審卷三第三十六頁、第三十七頁），並經詰問證人李部
    此於原審時證述在卷（見原審卷一第一三四至一四０頁）；
    準此亦難謂被告有何偽造文書之犯行；另同案被告丙○○被
    訴與被告丁○○共同詐欺、偽造文書部分，業經原審判決無
    罪，公訴人未上訴已確定在案，均不另論列，均併此明。
據上論斷，應依刑事訴訟法第第三百六十九條第一項前段，第三
百六十四條，第二百九十九條第一項前段，貪污治罪條例第二條
、第六條第四款、第十七條，刑法第十一條前段、第二條第一項
前段、第二十八條、第二百十三條、第五十五條、第三十七條第
二項，判決如主文。
本案經檢察官劉欽銘到庭執行職務。
中　　華　　民　　國　　94　　年　　8 　　月　　18　　日
                  刑事第一庭    審判長法官  黃崑宗
                                      法官  蔡長林
                                      法官  田平安
以上正本證明與原本無異。
如不服本判決，應於收受本判決後十日內向本院提出上訴書狀。
其未敘述上訴理由者並得於提起上訴後十日內向本院補提理由書
狀（均須按他造當事人之人數附繕本）「切勿逕送上級法院」。
　　　　　　　　　　　　　　　　　　書記官  劉岳文
中　　華　　民　　國　　94　　年　　8 　　月　　18　　日
附錄：本判決論罪科
刑法第二百十三條：
公務員明知為不實之事項，而登載於職務上所掌之公文書，足以
生損害於公眾或他人者，處一年以上七年以下有期徒刑。
貪污治罪條例第六條第一項第四款：
有下列行為之一者，處五年以上有期徒刑，得併科新臺幣三千萬
元以下罰金：
四、對於主管或監督之事務，明知違背法令，直接或間接圖自己
    或其他私人不法利益，因而獲得利益者。
